【裁判字號】    96,上訴,4671
【裁判日期】    980611
【裁判案由】    水土保持法
【裁判全文】
臺灣高等法院刑事判決                96年度上訴字第4671號
上  訴  人
即  被  告  乙○○
                      3號
選任辯護人  余淑杏律師
            羅詩蘋律師
            莊佳樺律師
上列上訴人因水土保持法案件，不服臺灣桃園地方法院95年度訴
字第876 號，中華民國96年8 月15日第一審判決（起訴案號：臺
灣桃園地方法院檢察署94年度偵字第4247號，及移送併案：94年
度偵字第15582、15583號），提起上訴，本院判決如下：
    主  文
上訴駁回。
    事  實
一、緣乙○○係桃園縣龜山鄉○○○段楓樹坑小段85之1 地號土
    地（以下簡稱甲地）之所有人，平日獨居於甲地內如附圖標
    示「鐵皮屋D 」處所內，而前揭土地前於民國（下同）93年
    4 月23日，因未經核准，擅自在如附圖標示「坑洞F 」處，
    遭開挖山坡地、採取土石及堆積土石案件，經民眾檢舉報由
    桃園縣政府龜山鄉公所查報桃園縣政府取締蕭通葦、庚○○
    、乙○○等人處理後，嗣經桃園縣政府派水土保持服務團人
    員輔導地主乙○○，建議依水土保持服務團人員指示及桃園
    縣水土保持服務團93年11月2 日山坡地違規案輔導改正紀錄
    ，於裸露地表以自然復育方式依水土保持技術規範實施農藝
    種樹、植生處理、及利用現況地形於坑溝下游處以小型太空
    包自然圍堵方式形成滯洪沈砂池等方式施作水土保持臨時處
    理改正，並限期於93年12月31日前完成。詎乙○○於甲地遭
    查獲採取土石後，明知甲地上游之座落於如附圖所示之桃園
    縣龜山鄉○○段1092、1096等地號土地（重測前係桃園縣龜
    山鄉○○○段楓樹坑小段73之4 、73之7 地號，以下簡稱系
    爭土地，起訴書誤載為桃園縣龜山鄉○○○段楓樹坑小段85
    之1 地號土地），前經行政院於68年11月21日號以臺68經字
    第11701 號函核定，臺灣省政府於69年2 月6 日以府農山字
    第120166號函核定公告為山坡地保育利用條例第3 條所稱「
    山坡地」；其後並經行政院於85年1 月13日以臺85農01335
    號函及臺灣省政府於85年3 月6 日以85府農水字第12314 號
    核定公告為水土保持法所稱「山坡地」，並均屬於中華民國
    所有之林區，由行政院國防部軍備局管理，係山坡地保育利
    用條例及水土保持法所稱「山坡地」，且為中華民國所有，
    其並無權使用，未經國有土地管理機關同意，不得擅自墾殖
    ，竟與綽號「勇伯」之庚○○基於共同犯意聯絡，謀議以施
    作甲地之水土保持改善工程為由，藉機使用挖土機、篩石機
    等機具進入甲地，並謀自甲地深入至更上游處之系爭土地內
    採取土石，其等隨即於93年11月15日，邀集具有共同犯意聯
    絡之洪慶桐（業經原審判處有期徒刑1 年4 月，減為有期徒
    刑8 月確定），由洪慶桐出名擔任甲地改正工程之承攬人，
    並負責在場看守，庚○○再向不知情之業者租賃KAPMATSU30
    0 型、200 型等大型挖土機具各1 台，旋於93年11月18日，
    僱請與之有共同犯意聯絡之某真實姓名年籍不詳成年人2 名
    各駕駛上開挖土機1 台至甲地前，由乙○○開啟甲地入口處
    大門供上開大型機具進入甲地，自甲地深入更上游處，至距
    如附圖標示「坑洞F 」約134 公尺處之上游處即系爭土地上
    ，並於同年月19日，讓篩石機進場，放置在乙○○前揭住居
    處所前即如附圖標示「篩石機C 」處，預供篩選所盜採土石
    之用，隨即於斯日起，在系爭土地如附圖標示K 處大肆開挖
    、採取土石（開挖地點經原審依職權函請主管機關桃園縣政
    府水務局於95年5 月16日派員前往履勘，在如附圖標示K 處
    坑洞發現一聯外之水路即如附圖標示J 、I 所示，水路上游
    側邊已有土石堆積，該土石堆置處有土石沖刷情形，其下游
    處亦無任何滯洪沈砂設施；迄96年6 月11日原審前往勘驗時
    ，內有積水，已形成水坑），破壞當地環境、景觀與水土涵
    養，致生系爭土地水土流失。嗣於93年11月20日11時許，經
    民眾檢舉報由桃園縣政府龜山鄉公所農經課人員丙○○等人
    會同桃園縣政府警察局龜山分局龜山派出所等單位會勘，發
    現系爭土地已遭開挖形成寬度約16公尺、平面面積約200 平
    方公尺、深度則達5. 5公尺之如附圖標示K 處坑洞，且整台
    挖土機已深處坑洞內，始查知上情，並扣得上開挖土機2 台
    、庚○○所有預備供犯罪所用之篩石機1 台。
二、案經桃園縣政府警察局龜山分局報請臺灣桃園地方法院檢察
    署檢察官偵查起訴。
    理  由
壹、證據能力之認定部分：
一、證人即桃園縣龜山鄉公所農經課課長丙○○於警詢時之供述
    ，有證據能力：
    按被告以外之人於審判外之言詞或書面陳述，除法律有規定
    者外，不得作為證據，刑事訴訟法第159 條第1 項定有明文
    。查證人即桃園縣龜山鄉公所農經課課長丙○○於警詢時之
    供述，固均屬被告以外之人於審判外之陳述，惟證人丙○○
    嗣經原審於審理時，就其於警詢時所為之陳述，於原審再次
    詢問，並予被告及辯護人對質詰問之機會，是既已賦予被告
    反對詰問權，則證人丙○○於警詢時之供述，自有證據能力
    ，而得作為本院判決之基礎。被告之辯護人認證人丙○○於
    警詢時之供述，無證據能力云云，尚無可採。
二、復按「鑑定人由審判長、受命法官或檢察官就下列之人選任
    一人或數人充之：一  就鑑定事項有特別知識經驗者。二
    經政府機關委任有鑑定職務者；鑑定之經過及其結果，應命
    鑑定人以言詞或書面報告；法院或檢察官得囑託醫院、學校
    或其他相當之機關、團體為鑑定，或審查他人之鑑定，並準
    用刑事訴訟法第203 條至第206 條之1 規定」，刑事訴訟法
    第198 條、第206 條第1 項、第208 條第1 項分別定有明文
    。查本件為確定系爭土地遭開挖後，是否有致水土流失，由
    本院囑託國立台灣大學生物環境系統工程學系系主任甲○○
    教授進行之鑑定，合於前開規定，且甲○○教授任教該學系
    已20餘年，前亦曾受台灣宜蘭地方法院、台灣嘉義地方法院
    委託為水土保持相關業務之鑑定，則就水土流失具有特別知
    識經驗，其所出具卷附之國立台灣大學生物環境系統工程學
    系初步鑑定意見書之鑑定結果，為刑事訴訟法第159 條第1
    項所指例外情形，有證據能力。被告之辯護人認前開鑑定意
    見書之鑑定結果無證據能力云云，自無足採。
三、按被告以外之人（包括證人、鑑定人、告訴人、被害人及共
    同被告等）於審判外之陳述雖不符刑事訴訟法第159 條之1
    至之4 等4 條之規定，而經當事人於審判程序同意作為證據
    ，法院審酌該言詞陳述或書面陳述作成時之情況，認為適當
    者，亦得為證據；當事人、代理人或辯護人於法院調查證據
    時，知有刑事訴訟法第159 條第1 項不得為證據之情形，而
    未於言詞辯論終結前聲明異議者，視為有前項之同意，同法
    第159 條之5 定有明文。立法意旨在於傳聞證據未經當事人
    之反對詰問予以核實，原則上先予排除。惟若當事人已放棄
    反對詰問權，於審判程序中表明同意該等傳聞證據可作為證
    據；或於言詞辯論終結前未聲明異議，基於尊重當事人對傳
    聞證據之處分權，及證據資料愈豐富，愈有助於真實發見之
    理念，且強化言詞辯論主義，使訴訟程序得以順暢進行，上
    開傳聞證據亦均具有證據能力。查本件除前述以外，下列所
    引用之被告以外之人於審判外之供述或非供述證據，因公訴
    人、被告及辯護人均已於本院審理時表示無意見（見本院卷
    第54頁反面至55頁、第135 頁反面至第140 頁），且迄至言
    詞辯論終結前均未聲明異議，而本院審酌上開供述或非供述
    等證據資料製作時之情況，無不當取供及證明力明顯過低之
    瑕疵，認以之作為證據應屬適當，故揆諸前開規定，認前揭
    證據資料應有證據能力。
貳、認定上訴人即被告乙○○犯罪事實所憑之證據及理由：
一、訊據上訴人即被告乙○○固坦承為甲地之所有人，平日住居
    如附圖標示「鐵皮屋D 」處，因接獲桃園縣政府限期改正通
    知，要伊施作水土保持，伊始僱用同案被告洪慶桐施作，及
    於上開時間開門讓挖土機具進入甲地，暨篩石機1 台放置在
    上開鐵皮屋前等事實不諱，惟矢口否認有違反水土保持法之
    犯行，辯稱：伊接到限期改正通知後，即於93年11月18日委
    託同案被告洪慶桐施作邊坡加草、滯洪沉沙池等工程，工程
    款將近160 多萬元，包含工具、人工，當天伊開門讓挖土機
    具進來後，伊即出門跑車，不知道挖了哪些地方；又伊不認
    識庚○○，且本件鑑定人並未到現場進行鑑定，又採用錯誤
    資料作為認定是否致生水土流失之鑑定基礎，顯有不當。況
    本件自93年至今，已歷經多次颱風，惟系爭土地均無水土崩
    塌情形，顯無致生水土流失之情形云云。經查：
  (一)系爭土地（即座落於如附圖所示之桃園縣龜山鄉○○段1092
    、1096等地號土地，重測前係桃園縣龜山鄉○○○段楓樹坑
    小段73之4 、73之7 地號）前經行政院於68年11月21日號以
    臺68經字第11701 號函核定，臺灣省政府於69年2 月6 日以
    府農山字第120166號函核定公告為山坡地保育利用條例第3
    條所稱「山坡地」；嗣並經行政院於85 年1月13日以臺85農
    01335 號函及臺灣省政府於85年3 月6 日以85府農水字第12
    314 號核定公告為水土保持法所稱「山坡地」，並均屬於中
    華民國所有之林區，由行政院國防部軍備局管理，有前臺灣
    省政公告及所附臺灣省山坡地範圍地段明細表、山坡地查詢
    系統圖、空照圖各1 紙及土地登記簿謄本2 紙等在卷可稽（
    見原審卷第362 至366 頁），堪認系爭土地為山坡地保育利
    用條例及水土保持法所稱「山坡地」，且為中華民國所有無
    訛。
  (二)被告乙○○係甲地之所有人，平日並住居於甲地如附圖標示
    D 處，甲地前於93年4 月23日，因未經核准，遭人擅自在如
    附圖標示F 處開挖山坡地、採取土石及堆積土石案件，經民
    眾檢舉報由桃園縣政府龜山鄉公所查報蕭通葦、庚○○及被
    告乙○○等人，經桃園縣政府取締處理後，嗣經桃園縣政府
    派水土保持服務團人員丁○○輔導，建議依水土保持服務團
    人員指示及桃園縣水土保持服務團93年11月2 日山坡地違規
    案輔導改正紀錄，於裸露地表以自然復育方式依水土保持技
    術規範實施農藝種樹、植生處理及利用現況地形於坑溝下游
    處以小型太空包自然圍堵形成滯洪沈砂池等方式施作水土保
    持臨時處理改正，並限期於93年12月31日前完成等情，業據
    被告於原審審理時供承在卷（見原審卷第226 、227 、228
    頁），核與證人即桃園縣政府水土保持服務團派往輔導之水
    土保持技師丁○○於原審審理時具結後證稱：93年11月2 日
    （即93年11月20日本案查獲之前）伊第1 次輔導乙○○，93
    年12月3 日前去第2 次輔導，93年11月2 日伊第1 次前去輔
    導時，伊見到甲地有被挖掘的跡象，而且還有4 條沖蝕溝，
    而沖蝕溝的形成係因為豪雨後沒有排水設施，水會走自己的
    路造成沖蝕溝，伊第1 次去輔導時，伊針對現場狀況提供一
    些防災建議，因伊看到現場有沖蝕溝，故針對此部分，伊建
    議利用現況地形，在沖蝕溝的溝口作一些臨時性的滯洪沈砂
    池，並建議在下游作一些臨時性的排水設施，避免災情擴大
    ，現場除沖蝕溝外，還有裸露的邊坡，而且是陡坡，很難然
    作人工復育，所以建議採自然復育，該裸露邊坡依伊所見現
    場情況判斷，是人工開挖造成的，當場乙○○有說伊會照辦
    ，偵查卷第32頁所示桃園縣政府水土保持服務團山坡地違規
    案輔導改正紀錄表係伊所繪製。伊所建議之改正工程不需要
    用到大型挖土機、篩石機，因篩石機是分離土石、淘選石頭
    的機具，故篩石機是絕對不需要用到的，伊雖有建議用太空
    包，太空包就是1 公尺乘以1 公尺的塑膠袋裝填土石，伊所
    建議要使用太空包之數量不會超過20、30立方公尺，以一般
    裝填太空包內的土石人工即可，亦可用小怪手，製作太空包
    雖可能會用到怪手，但小型怪手是比較經濟的機具，伊第1
    次輔導時，並未建議乙○○去挖，伊是說利用現場坑溝把下
    游堵住，去自然形成1 個滯洪沈砂池，伊有告訴乙○○滯洪
    沈砂池用圍堵沖蝕溝使它自然形成，伊沒有告訴乙○○要開
    挖，伊所謂配設RCP 形成臨時性滯洪沈砂池，RCP 係指鋼筋
    混凝土製的排水管，在波堤中間埋設，使圍堵的水不會溢出
    波堤，而且可以產生沈砂功效，且偵查卷第27頁所示工程合
    約書上所載之邊坡整地工程，伊沒有建議乙○○施作，依照
    工程慣例，用伊建議的方式，費用不用如工程合約書所載這
    麼高，因幾乎都是人工的費用。本件查獲地點與伊第1次 去
    輔導地點差至少80、90公尺，且這個地方不是甲地下游而是
    甲地上游，伊第2 次去輔導的內容及系爭土地之坑洞已經超
    過第1 次輔導的範圍。93年11月2 日伊到現場查看時，乙○○都有陪同，伊並當場告訴乙○○要在哪裡圍阻太空包，在
    何處形成滯洪沈砂池，伊有用手指出給乙○○看，偵查卷第
    35頁下幅（即93年11月20日查獲現場）照片所示礫石堆與伊
    第1 次到場輔導時所見的礫石堆是不同地點且不同的礫石堆
    ，伊第1 次到場時並無見到上開礫石堆等語（見原審卷第22
    4 至228 頁），及證人即桃園縣政府龜山鄉公所農經課課長
    丙○○於原審審理時具結後證稱：93年11月20日伊到場查緝
    之前，伊有到甲地勘查過，因甲地之前已經被挖掘過土石發
    生過很多次，甲地曾經在93年4 月23日被查獲違反水土保持
    法及山坡地保育利用條例違規案件，該次也係伊去查報的等
    語（見原審卷第218 至219 頁）互核相符。此外，並有桃園
    縣政府93年11月15日府水保字第0930299018號函、桃園縣政
    府水土保持服務團93年11月2 日山坡地違規案輔導改正紀錄
    表，及桃園縣政府以96年3 月26日府水保字第0960086715號
    函及所檢送「93年度5 月份桃園縣龜山鄉○○○段楓樹坑小
    段85之1 地號蕭通葦違反水土保持法處分罰鍰案卷」等案卷
    在卷可稽（見偵卷第24至25頁及卷外所附上開蕭通葦影印案
    卷），堪認為實在。
  (三)甲地遭查獲開挖、採取土石後，被告復於93年11月18日，開
    啟甲地入口處大門，讓由某真實姓名年籍不詳成年人2 名各
    駕駛KAPMATSU 300型、200 型等大型挖土機具各1 台進入甲
    地，並自甲地深入更上游處，至距查報處即如附圖標示「坑
    洞F 」約134 公尺更上游處即系爭土地上，並於同年月19日
    ，讓篩石機進場，放置在被告前揭如附圖標示「篩石機C 」
    處即被告住處前；並於斯日起，該挖土機已在系爭土地如附
    圖標示K 處大肆開挖、採取土石（該開挖處迄96年6 月11日
    原審前往勘驗時，內有積水，已形成水坑）等節，業據被告
    乙○○於原審審理時供述在卷（見原審卷第354 至356 、36
    7 頁）；此外，並有93年11月20日桃園縣山坡地保育利用管
    理查報與取締案件會勘紀錄、查獲現場照片27幀、機具租賃
    契約書、桃園縣政府水土保持服務團93年12月3 日山坡地違
    規案輔導改正紀錄表各乙件、前臺灣省政公告及及所附臺灣
    省山坡地範圍地段明細表1紙 、系爭土地之土地登記簿謄本
    2 紙、山坡地查詢系統圖、空照圖各1 紙、85之1 地號土地
    之土地登記公務用謄本、原審96年6 月11日現場勘驗筆錄及
    現場草圖各1 份、現場照片21幀、桃園縣桃園地政事務所96
    年6 月27日桃地測字第0960 011835 號函覆之該所土地複丈
    成果圖在卷可稽（見偵卷第18 頁 、第34至43頁、第53至56
    頁、第77頁，原審卷第362 至36 6頁），及桃園縣政府以96
    年3 月26日府水保字第09600867 15 號函及所檢送「93年度
    12月份桃園縣龜山鄉○○○段楓樹坑小段85之1 地號乙○○
    山坡地違規使用情節重大移送司法偵辦案件」等影印案卷在
    卷可稽（見卷外所附上開乙○○案卷），亦堪認為實在。
  (四)被告雖辯稱伊僅與同案被告洪慶桐簽立甲地改正工程承攬契
    約，施作甲地之水土保持改善工程，並未參與盜採砂石云云
    。然查，被告上開所辯雖與證人即同案被告洪慶桐初於95年
    6 月16日經原審拘提到案時供述：「我只是承包乙○○的工
    程，……他有拿1 個縣政府函給我看，因為……該筆土地之
    前被盜採砂石，所以縣政府要乙○○作沉砂池、排水系統、
    邊坡整地、植生植栽等4 個工程，乙○○就把工程承包給我
    ……」等語互核相符（見原審卷第111 頁），惟證人即同案
    被告洪慶桐嗣經原審詢以是否盜採砂石時，則當場改稱：「
    （問：你到底是不是開挖土機去該處盜採砂石？）我承認，
    是我1 個朋友『勇伯』介  紹我去的，我之前說的那4 個工
    程，是1 個障眼法，是因為後來縣政府有1 個函文，所以『
    勇伯』他們和怪手的老闆他們寫的，再交給我，乙○○是地
    主，是『勇伯』他們和乙○○談盜採砂石的事情，『勇伯』
    他們在查獲前5 天，也就是93年11月15日第1 次找我合夥，
    說利益會分給我，有談好1 個月會分給我幾萬元，我都還沒
    有拿到利益，至於『勇伯』他們之前有於該處盜採砂石被抓
    到，所以後來才找我，要我負責在該處看場地，至於開挖土
    機及砂石車的人員，是『勇伯』負責叫的，『勇伯』那一夥
    人，我知道的就是『勇伯』、被查獲那兩台怪手的老闆2 人
    ，『勇伯』年紀約50 幾 歲……」，「（問：你如何知道『
    勇伯』之前於該處有盜採砂石的行為？）是『勇伯』在要和
    我談合夥之前自己告訴我的，偵查卷內工程合約書也是『勇
    伯』拿給我的，該契約書交給我簽名的時候就已經寫好了，
    『勇伯』他們之前就是在該處有盜採的行為，縣政府函請他
    們改正，就是偵查卷第78頁的改正紀錄表（提示），這個改
    正紀錄表是寄給地主，地主交給勇伯，勇伯才找我來談合夥
    ，該契約書是93年11月15日我加入以後簽的」，「我知道我
    錯了，我是被利用的……『勇伯』很可惡，因為被查獲這件
    事情，我還被『勇伯』他們追償35萬元及28 萬 元，就是兩
    部被查扣挖土機的錢，他們說因為我沒有在場才會被查扣，
    因為『勇伯』說我是扮演人頭的角色，我應該在查獲時說怪
    手是我的，這樣有人認罪就不會查扣怪手」；嗣於95年7 月
    13日準備程序時並供稱：「對起訴部分，我都承認，是『勇
    伯』在我被查獲前約1 、2 個星期介紹我承租乙○○的土地
    ，說要挖砂石，而且我在查獲當天進場開始挖取土石就被查
    獲了，現場挖土機具是『勇伯』提供的，……挖土機具是我
    們挖採土石用的，……查獲當天只有1 名司機先到現場已經
    開始開挖，我是負責出名承租乙○○的土地及在場看守，『
    勇伯』說要分給我一半的利潤」等語（見原審卷第112 至11
    3 頁、第120 頁）；並於原審審理時具結後證述：「（問：
    本件案發之前，你的工作經驗？）廚師」，「（問：你會否
    開挖土機？）不會」，「（問：會否使用篩石機？）不會」
    ，「（問：會否種植植被植物？）不會」，「（問：你根本
    沒有水土工程的經驗或專業知識？）都沒有」，「（問：93
    年11月20日警方會同龜山鄉公所人員到本件土地上時，你有
    無在現場？）沒有」，「……（問：有無跟乙○○簽訂工程
    合約？）有的」，「……（問：你為何會去派出所作筆錄？
    ）是乙○○叫我一起去的，不是警察通知我的」，「（問：
    卷附工程合約書係何人提出的？）我和乙○○在94年1 月6
    日去作筆錄時一起拿去給警察的」，「（問：乙○○本件土
    地被查獲的事情，你是何時知道的？）是查獲後快1 個小時
    ，庚○○通知我，我才知道」，「（問：本件合約書是否查
    獲後才補簽的？）是的，是在查獲後，我和乙○○要去作筆
    錄之前幾天，庚○○拿給我簽的」，「（問：庚○○有無告
    訴你為何要簽這份合約書？）他叫我拿去作筆錄，掩飾他要
    盜採砂石的事情」，「……（問：庚○○給你簽後，是誰拿
    去給乙○○簽名蓋章的？）第1 次是我和庚○○一起拿去的
    ，我們是先去乙○○住所，但沒有找到他，後來庚○○自己
    拿去給乙○○簽名，那時我不在場」，「（問：你何時第2
    次看到此份合約書？）到警局作筆錄時，庚○○拿給我的，
    庚○○在警局外沒有進去」，「……（問：作筆錄之前，有
    無和乙○○一起看合約書，並討論警詢時要如何陳述？）有
    的，但看完後，乙○○沒有說什麼，但庚○○在我和乙○○
    面前有叫我說我是承包商……」，「……（問：你何時開始
    到本件被查獲土地上去挖砂石？）我只有負責看頭看尾，我
    只有在查獲當天有去一下，之後我就走了，在這之前我有去
    過兩次，第1 次是查獲前5 天去的，那時還沒有開始挖，是
    庚○○帶我去找乙○○，庚○○告訴乙○○他是要承包他的
    工程，但沒有說盜採砂石，是私底下庚○○才對我說是盜採
    砂石」，「……（提示並告以要旨，問：你在本院95年7 月
    13日準備程序時說勇伯介紹你去承租乙○○土地，你只是出
    名承租土地及在現場看守，與你今日所述係去承包工程不符
    ，有何意見？）庚○○那天是帶我去和乙○○談說要承租土
    地，對乙○○說他承租土地要放怪手等機具，是要在那邊盜
    採砂石」，「……（問：既然你是廚師，沒有水土工程知識
    ，也不會開怪手等，為何庚○○會找你去出名去承租土地盜
    採砂石？）……庚○○叫我去現場看頭看尾，看工人有沒有
    來工作」，「（問：你第1 次和庚○○去找乙○○談承租土
    地採砂石，乙○○有無同意？）庚○○是對乙○○說要承租
    土地，但沒有說要採砂石」，「（問：乙○○有無同意出租
    土地給庚○○？）有的」，「（問：你們何時進場盜採砂石
    ？）查獲當天才進場」，「……（問：查獲當天有誰在現場
    ？）我有看到庚○○和1 名怪手司機……」，「……（問：
    怪手開挖挖出來的土石，放到哪裡去了？）我只有看到堆在
    旁邊，至於之後運去那裡，我不清楚」，「……（問：你有
    無出面去承租或叫挖土機？）是被查獲後，庚○○拿機器租
    賃契約書叫我簽名的」，「（提示偵卷第52頁契約書，問：
    庚○○請你補簽的是否就是這份機器租賃契約書？）是的，
    上面所記載簽訂的日期是虛偽的，實際上是在機器被扣後才
    補簽的」，「（提示偵卷第30至31頁，問：有無看過這份工
    程價單、估價單？）有的」，「（問：何時看過的？）是在
    庚○○叫我補簽工程合約時，拿給我看並叫我蓋章的……」
    等語（見原審卷第324 至331 頁）。依證人即同案被告洪慶
    桐前後所述，其雖曾供述有與被告簽訂甲地水土保持工程合
    約（見偵卷第26至31頁），施作沉砂池、排水系統、邊坡整
    地、植生植栽等4 個工程云云，惟旋即供承其與被告所簽訂
    之甲地水土保持工程合約書係伊於案發後之94年1 月6 日至
    桃園縣政府警察局龜山分局警詢前，由共犯庚○○交付同案
    被告洪慶桐在乙方即承包商處簽名所虛偽訂定，再由庚○○
    於同案被告洪慶桐與被告同往警局接受警詢前，將已簽妥被
    告姓名年籍之該該合約書交付予同案被告洪慶桐，並由同案
    被告洪慶桐持以向警表示確與被告簽訂上開水土保持工程等
    情；且依證人即同案被告洪慶桐上開嗣後改稱，不僅就自己
    所涉共同盜採砂石乙節同時坦認在卷，並無推諉外，且能就
    共犯庚○○如何於案發後警詢前，將該工程合約書持交同案
    被告洪慶桐簽名，再於警詢前，將被告已簽名之該工程合約
    書交付同案被告洪慶桐持向警方提出用以證明等情，鉅細靡
    遺詳述其情，堪信為實在。至其於警詢時及經原審拘提到案
    時先前所述有與被告簽訂工程合約云云，顯係為附合共犯庚○○試圖以虛偽工程合約書脫免罪責所為不實陳述，顯不足
    採。此外，再參諸被告就本件工程合約書究係於查獲前後所
    簽乙節，於原審審理時供稱忘記了，僅知係在伊與洪慶桐要
    去警局之前所簽等語（見原審卷第331 頁），而於本院審理
    時則改稱：「委託洪慶桐工程承包的第1 份契約是93年11月
    18日簽的，但是之後可能因為工程的問題才做另外的契約」
    等語（見本院卷第64頁），則該契約究係在93年11月20日被
    查獲之前或之後所簽訂，已有可疑。再依證人即桃園縣政府
    龜山鄉公所農經課課長丙○○於原審審理時具結證述：「93
    年11月20日查獲當天，乙○○有到場，他有提出桃園縣政府
    水土保持服務團的公文，但我並未見到乙○○有提出偵查卷
    第26至31頁工程合約書、工程價單、估價單等資料」等語（
    見原審卷第220 頁），核與被告乙○○於原審審理時供認：
    於93年11月20日被查獲時，伊僅有提供桃園縣政府公文給查
    報人員，並未能提出任何工程合約書供查報人員查閱等語互
    核相符（見原審卷第223 頁）。況參酌證人即同案被告洪慶
    桐所提出之上開工程合約書上所載日期為查獲後之93年12月
    13日，而非93年11月20日查獲日前，此有該工程合約書乙件
    在卷可稽（見偵卷第29頁），益徵證人即同案被告洪慶桐上
    開所述上開工程合約書係於本案查獲後警詢前所作成等情為
    實。
  (五)再依被告乙○○於原審審理時供稱系爭土地入口之大門係伊
    設置的，本件是伊開啟大門讓大型挖土機具2 台、篩石機1
    台進入的，篩石機係置於住處之鐵皮屋前，93年11月19日的
    中午有開始挖一點，伊有看到等語（見原審卷第354 至355
    頁），及甲地先前已有遭查報採取砂石之違規案件，查報地
    點更係在被告住居之鐵皮屋前，而系爭土地被盜採土石之處
    亦係在甲地之更上游處，挖土機之出入猶須自甲地入口大門
    經由甲地行經被告所住居之鐵皮屋前之小路，而開挖地亦與
    甲地毗鄰等情，亦為被告所不否認。此外，復有桃園縣政府
    所檢送「93年度12月份桃園縣龜山鄉○○○段楓樹坑小段85
    之1 地號乙○○違反水土保持法處分罰鍰案卷乙件在卷可考
    ，並經原審到場勘驗屬實，有96年6 月11日勘驗筆錄、現場
    照片21幀、現場草圖1 紙、桃園縣桃園地政事務所96年6 月
    27日桃地測字第0960011835號函及所附土地複丈成果圖乙件
    在卷可稽（見卷外所附上開乙○○案卷及原審卷第282 至28
    9 頁、第294 頁、第295 至305 頁、第306 至307 頁）。被
    告平日既住居於附圖所示篩石機放置附近之鐵皮屋，且管理
    、看守甲地，其於挖土機至系爭土地上採取土石乙節，當非
    毫無知悉，若非得被告之允許，該等與甲地改正工程無甚關
    連之大型挖土機具、甚至係根本與改正工程無關之篩石機豈
    能輕易進入甲地？挖土機又豈能深入甲地之更上游處大肆挖
    採土石？而篩石機又豈能有放在被告所住居鐵皮屋之前而無
    異議之理？況被告於本件經查獲前，已曾遭查報所有甲地上
    有前揭採取土石之違規事項，衡情對於盜採砂石應有其警覺
    ，被告若非共犯，豈有無端再讓該等挖土機、篩石機機具進
    入、置於自己所管領之甲地內，並深入甲地毗鄰之上游處大
    肆採取土石之理？再依證人即桃園縣龜山鄉公所農經課課長
    丙○○於原審審理時具結後證述：查獲當日，其等到場時，
    在不遠處有看到一些人影往樹林方向逃竄，現場就沒有其他
    人了，地主乙○○和業主隨後趕到，伊不知道地主和業主為
    何知道隨後要趕到，伊並沒有主動通知他們等語（見原審卷
    第212 至213 頁），則被告若非與在場採取砂石而逃竄之人
    互有聯繫，則於證人丙○○到場查緝之際，既尚未通知其到
    場，被告如何能旋即得知查緝人員到場而可隨後趕到。綜上
    ，顯見被告辯稱未參與本件盜採砂石云云，要無足採。
  (六)另被告雖辯稱：當初伊接到桃園縣政府限期改正通知，伊就
    找承包商來施作，是洪慶桐前來估價，伊有出價160 萬，合
    約亦是洪慶桐擬的，簽約日期是93年11月18日，伊不認識庚○○，且篩石機伊也不知道是誰的，洪慶桐有告訴伊篩石機
    是壞的，伊係找洪慶桐來作改善工程，挖土機是來整地云云
    ，已與證人即同案被告洪慶桐前開所述本件實係盜採砂石，
    伊並未承包該項水土保持改正工程等節不合，已如前述，且
    依證人即同案被告洪慶桐所述其之前僅擔任廚師乙職，並無
    任何水土保持專業知識或經驗（見原審卷第328 頁），被告
    乙○○既前已遭查報甲地上有前揭採取土石之違規事項，而
    經桃園縣政府輔導，衡情豈有任意將此改正之水土保持專業
    工程交由無專業知識及經驗之同案被告洪慶桐施作之理。況
    被告與同案被告洪慶桐所簽訂之工程合約書，係於93年11月
    20日查獲後始補簽，亦如前述，倘被告確有發包上開水土保
    持工程予同案被告洪慶桐，則於為警查獲洪慶桐等人可能涉
    犯盜採砂石之情節後，豈有又與之交涉、簽訂工程合約書，
    復對前開盜採砂石之責任歸屬於契約中隻字未提之理？再參
    諸證人即桃園縣水土保持服務團輔導員丁○○於原審審理時
    具結後證稱：伊所建議之改正工程所需費用，依工程慣例不
    用高達工程合約書所載160 萬元，工程價單上第2 項記載邊
    坡整地，伊未建議施作等語（見原審卷第233 頁），則被告
    如確有發包予同案被告洪慶桐施作甲地之改正工程，又豈有
    以高於工程慣例之160 萬元鉅額，交予僅有廚師工作經驗而
    毫無水土保持專業知識、經驗之同案被告洪慶桐施作，甚至
    施作有丁○○所未建議施作之邊坡整地工程？更豈有在為警
    查獲洪慶桐等人可能涉犯盜採砂石後，仍甘願補簽工程合約
    書之理？此均與常情相悖，被告乙○○上開所辯，亦難採信
    。況證人丁○○於93年11月2 日（即93年11月20日本案查獲
    之前）第1 次輔導被告乙○○時，即建議在沖蝕溝的溝口作
    一些臨時性的滯洪沈砂池，即滯洪沈砂池用圍堵沖蝕溝使它
    自然形成，並在下游作一些臨時性的排水設施，而裸露的邊
    坡部分則建議採自然復育，第2 次到場輔導時，查獲地點與
    第1 次去輔導地點差至少80、90公尺，有見到非人力新開挖
    的坑洞，所以建議用太空包圍阻，形成滯洪沈砂池等情（見
    本卷第224 至238 頁），已如前所述；而被告乙○○於原審
    法院審理時亦供稱：93年11月2 日伊有搭載丁○○到場，到
    改正紀錄表上所載現場現況示意圖所示地點查看，丁○○有
    告訴伊在何地點作太空包、自然形成滯洪沈砂池，丁○○第
    1 次即93年11月2 日前去輔導地點與偵查卷第34至43頁所示
    上之坑洞（即93年11月20日查獲系爭土地上如附圖標示K 坑
    洞）相差了80、90公尺等語（見原審卷第228 頁），且證人
    即95年5 月16日會同桃園縣政府水務局人員前往會勘之結構
    大地土木技師戊○○於原審審理時具結後證稱：如附圖標示
    F 之土坑（即93年4 月23日查報土坑）與系爭土地如附圖標
    示K 所示遭挖掘土坑並無改善的關聯性，因為欲改善下游之
    甲地上F 土坑水土流失情形，應該在該土坑南側下游處施作
    滯洪沈砂池，但上游之系爭土地上K 土坑係在基地北側上游
    處，對F 土坑而言，並無「滯洪」之功能等語（見原審卷第
    287 頁）；證人即會同勘驗之水土保持技師己○○於原審審
    理時具結後證稱：甲地上之F 土坑（即93年4 月23日查報土
    坑）與系爭土地上之K 土坑並無改善的關聯性，因一般施作
    滯洪沈砂池會在下游出水口處，系爭土地上之K 土坑反而係
    在甲地F 土坑上游，要以系爭土地上之K 土坑作為甲地上F
    土坑滯洪沈砂池，其功能實有待商榷等語（見原審卷第287
    頁）。是證人丁○○既已明確指明其輔導被告施作改正工程
    之地點係在甲地上之如附圖所示F 土坑下游，並非上游之系
    爭土地K 土坑，被告豈有為改善F 土坑之水土流失，竟至與
    其無關之系爭土地上挖掘K 土坑之理；且證人丁○○既於輔
    導被告施作改正工程時，已明確指明施作之地點在甲地何處
    ，並明確告知施作之方式採自然復育、利用現況地形圍堵坑
    溝下游形成滯洪沈砂池，無需使用大型機具，亦不用開挖，
    且其於所繪製嗣經交付被告之桃園縣政府水土保持服務團93
    年11月2 日山坡地違規案輔導改正紀錄表輔導說明欄亦明確
    載明「在目前4 處大小型坑溝『下游』，圍阻（太空包）成
    堤，並配設RCP 形成臨時性滯洪沈砂池，以簡易排水路，順
    地形導入野溪。建議：基地下游增設若干處臨時性截排水溝
    」，並在該改正紀錄表現場現況示意圖欄，明確標示施作之
    地點係在甲地如附圖標示F 處，證人丁○○並於輔導時在場
    指明施作地點在甲地內之何處，且強調係在甲地「下游」施
    作，丁○○如此以言詞、文字、繪圖說明，並到場親自指明
    施作地點，堪認其輔導十足詳盡，並無致被告誤認要至前開
    甲地施作地點以外，深入甲地之更「上游」處即系爭土地如
    附圖標示K 處，挖掘如本件查獲照片所示巨大坑洞之可能。
    此外，再依證人丙○○於原審審理時具結後證稱：伊看到現
    場與該公文上所要求的工程內容有很大的出入，如果照會勘
    紀錄，是要求業主作植生覆蓋、截水溝、水土保持等工程，
    但伊到現場時，係看到現場有1 個大坑洞、1 台挖土機300
    型在大坑洞裡面，顯然不合邏輯，因為截水溝可以做到這麼
    大可以讓1 台挖土機放進去，顯然不合常理等語（見原審卷
    第214 頁），而證人丙○○上開所述復核與卷附查獲照片所
    示挖土機確係停放於該坑洞之中乙節相符（見偵卷第34至43
    頁），且關於本案所挖掘形成坑洞之大，亦據證人丙○○於
    原審審理時具結後證稱：該坑洞的面積很大，因為1 台挖土
    機都放得進去，坑洞口約30至40米，伊在警詢中有說現場挖
    掘面積約200 平方公尺，深度達5.5 公尺，深度達16公尺，
    係指坑洞，伊當時是以挖土機的高度及伊所站立位置的高度
    推測深度，並目測推測寬度等語（見原審卷第221 頁），以
    此挖掘坑洞面積之大，自非僅是證人丁○○所言施作滯洪沈
    砂池用圍堵沖蝕溝。另本件被告若真有施作地點之疑慮，亦
    可依改正紀錄表所載電話號碼詢問輔導員丁○○，斷無逕自
    在甲地更上游處之系爭公有土地上，挖掘如此巨大坑洞之理
    。綜上，被告上開所辯，顯係犯後畏罪卸責狡飾之詞，殊無
    足採。
  (七)按認定犯罪事實所憑之證據，並不以直接證據為限，即綜合
    各種間接證據，本於推理作用，為認定犯罪事實之基礎，如
    無違背一般經驗法則，尚非法所不許（最高法院44年台上字
    第702 號判例要旨參照）。查系爭土地經原審依職權函請主
    管機關桃園縣政府水務局派員於95年5 月16日至現場會勘結
    果認有：「現場基地北側有2 處大型土坑（按即是如附圖編
    號K 所示之處即系爭土地），其最北側土坑內有積水，土坑
    之土堆積於土坑周圍無任何覆蓋，東側有排水溝亦有土石堆
    積於溝側，研判基地內應有水土流失之情形」等情，有桃園
    縣政府水務局水土保持課95年5 月16日會勘紀錄1 紙、現場
    照片32幀在卷可稽（見原審卷第87至103 頁），並據證人戊○○於原審審理時具結後證稱：甲地基地北側有兩個大型坑
    洞（即系爭土地上如附圖標示K 所示之坑洞，此據證人即土
    木技師戊○○於96年6 月11日原審到場履勘時結證指明無訛
    ，見原審卷第287 頁），1 個已經積水，另1 個沒有積水，
    兩個坑洞的洞口都沒有警示、覆蓋，而該基地的東側有1 個
    聯外的排水溝，溝測已有土石堆積，故基地內的暴雨逕流及
    土壤沖蝕都藉由此排水溝流出至基地外，而認定水土流失的
    標準，係地表表面有整地行為及有沖蝕、逕流是否流出基地
    外，伊從排水溝側有土石堆積，排水溝並無覆蓋之情形研判
    ，只要一發生暴雨，就會發生土石流出基地外之情形，而要
    避免發生土石流失情形，必須設置截水溝、排水溝，將地表
    逕流及沖刷土石經由沈砂池及滯洪池後排放，方能防止土壤
    流失至基地外之情形等語（見原審卷第248 至250 頁）；再
    經原審於96年6 月11日前往系爭土地上勘驗結果：甲地係南
    北向、高度由北往南降低，北側有1 大型土坑（按即系爭土
    地如附圖標示K） ，內有積水，上開積水之土坑東側有1 連
    外水路依坡勢而下，水坑之水依該水路流出該基地外，該水
    路（即附圖標示丁、I 所示之水路）上游溝側有土石堆積，
    已有植生覆蓋等情，有本院勘驗筆錄1 份、現場草圖1 紙、
    現場照片21幀、桃園縣桃園地政事務所土地複丈成果圖1 紙
    在卷可稽（見原審卷第282 至307 頁），並據證人即水土保
    持技師己○○於原審審理時具結後證稱：系爭土地上之水坑
    依勢而下的水路內側是裸露的，並無植生，若下雨沖刷，會
    生水土流失，伊在95年5 月16日參與會勘時確實見到水路溝
    底有沙土等語（見原審卷第286 頁）；證人戊○○於原審審
    理時經具結後亦證稱：95年5 月16日該次到場履勘時，有見
    到水坑東側有流水，且係裸露，研判若有下雨，將有土石流
    出基地外，而且當時水路上游側邊有土石堆置，堆置處有土
    石沖刷情形，下游亦無滯洪沈砂池設施，伊研判有水土流失
    至基地外情形等語（見原審卷第286 頁），已明確證稱系爭
    土地所生水土流失之實害情形，佐以系爭土地如附表標示K
    坑洞之挖掘大小，據查獲人員丙○○目測係面積達200 平方
    公尺、坑口約30至40公尺、寬有16公尺、深度達5.5 公尺等
    情，亦如前述，參照偵卷所附現場查獲照片顯示坑口內有整
    台挖土機，坑洞深度超出挖土機之高度甚多，有查獲照片在
    卷可稽，已如前述，顯已破壞地區表土裡層甚鉅，且系爭土
    地鄰近山區，有空照圖、土地複丈成果圖在卷可稽，而山區
    平日多雨，為公眾周知之事實，亦為一般之生活常識，被告
    等人所挖掘大型坑洞，有大量土石裸露堆積在旁，被告等人
    在挖掘系爭土地上之土坑以採取土石之過程中，並無任何相
    關建擋土牆、沉砂池、邊坡穩定之水土保持設施，遇有下雨
    ，系爭土地必因未有上開表土破壞而造成水土流失，事屬當
    然至為明顯，此並核與證人戊○○、己○○所證被告等人在
    採取土石過程中必造成水土流失等情相符。況經多年累積雨
    量後，業成大型水坑之事實，亦經原審勘驗屬實，有前揭勘
    驗筆錄、勘驗現場照片在卷可稽，是被告等人在鄰近山區之
    系爭土地大肆盜採土石，挖掘大型坑洞之歷經其後長時間過
    程中，於無任何水土保持設施情形下，當致水土流失。至證
    人戊○○、己○○等人固證稱其等先前會勘現場時，因不是
    下雨天來看，看不出水土流失至基地外的狀況等情，然本案
    係在93年11月19日在系爭土地上盜採砂石，而桃園縣政府派
    員於95年5 月16日至現場會勘，期間各已相隔1 年6 月之久
    ，另原審係於96年6 月11日至系爭土地勘驗，雖該處已有植
    生覆蓋，然距離被告等人之盜採砂石時間，更達2 年7 月之
    遠，且該系爭土地於挖掘、盜採砂石過程中之地貌相互對照
    ，已成截然不同地貌之大水坑，是雖未見系爭土地上適有水
    土流失之流動現況，亦不足以反證證明被告等人於93年11月
    19 日 時起，在系爭土地上盜採砂石之過程中，未造成水土
    流失之情況，而為有利被告乙○○之認定。
  (八)再系爭土地遭開挖情形，是否已達水土保持法第32條第1 項
    規定所指之「致生水土流失」之程度乙節，經本院囑託國立
    臺灣大學生物環境系統工程學系系主任甲○○教授依全案卷
    證鑑定結果，認已有水土流失之情形，此有國立臺灣大學98
    年1 月6 日校生農字第0980000344號函及所附初步鑑定意見
    書在卷可參（見本院卷第95至104 頁），並經該鑑定人甲○○教授於本院審理時到庭具結後陳稱：「（問：你的鑑定報
    告結論是說系爭地還是有造成水土流失的情形，你最主要如
    何得知這個結論？）我是針對卷宗資料有關各項會勘紀錄及
    桃園地院履勘結論，根據書面資料，看資料與照片是否符合
    ，因為大部分現勘結論都有呈現水土流失的字句」，「（問
    ：在台大職務？）生物環境系統工程系教授兼系主任，已經
    任教21年」，「（問：生物環境系統工程系是什麼相關？）
    是原來的農業工程系」，「（問：你以前有無接受過委託辦
    理水土流失的鑑定？）沒有」，「但是有水土保持方面的鑑
    定，曾經有防砂壩的鑑定及農田沖刷的鑑定」，「（問：曾
    經有什麼機關委託處理防砂壩的鑑定及農田沖刷的鑑定？）
    宜蘭地院、嘉義地院」，「（問：你說你有受宜蘭、嘉義地
    院鑑定，你有無到現場做勘驗的動作？）有。因為那2 件是
    剛發生所以有到現場去看，因為本件是已經隔了很久」，「
    （問：就你認知，水土流失的定義？）土粒從土壤的表面剝
    離。水土流失是土粒從土壤的表面剝離，表面逕流沒有流入
    排水設施，就是水土流失」，「（問：（請提示原審96年6
    月11日現場履勘筆錄第9 頁）是否可以從這個圖系爭被挖的
    土地跟水土流失的點在那個地方？）因為圖畫的不是很清楚
    ，我是以書面紀錄來認定，水坑的東側水溝內有土石堆積，
    如我鑑定報告第8 頁第1 行」，「（問：你的鑑定報告第9
    頁，最後的結論是說是否有達到須緊急處理之規模需要，仍
    應到現場具體做確認？）需要曾經到現場的公會技師代表，
    因為當時要看現場的判斷，水土流失是蠻具體的，是否有達
    到須緊急處理，要當時到過現場的人，因為事隔已經太久了
    」，「（問：就你專業上，你所說的需要緊急處理，是要做
    到什麼樣的處理？）要有妨害公共安全才會用到施行細則緊
    急處理的規定，但是水土流失的話，水土保持法第8條 第1
    項第3 款就有水土流失，這是2 回事」，「（問：你的鑑定
    報告第8 頁第3 ，是否認定跟本件的水土流失有相關？）是
    因為有很明顯的沖蝕溝，到底是開發造成的，還是天然災害
    ，要看當時紀錄是否寫的很清楚。因為最主要是會勘紀錄寫
    出這1 條來，且是查報取締的會勘紀錄，所以我會認定是查
    報裡面跟這件是有關的，不是天然災害」，「（問：你的鑑
    定報告中是把93年4 月22日查報的土坑跟系爭本案的土坑是
    一起鑑定？）從第7 頁至第8 頁，從95年5 月16日、95年8
    月1 日、96年6 月11日這都是連續會勘紀錄，都有證明有水
    土流失的現象。93年9 月9 日義務人跟桃園縣水土保持人員
    也講有水土流失的現象。10月7 日義務人是向桃園縣政府申
    請，以邊坡崩塌擬為理由設置防災措施，所以整個過程都有
    水土流失的情況」，「（問：你說只要非在排水設施上有水
    逕流即為水土流失，若在一般山坡地上沒有設置排水設施的
    話，有水逕流狀況是否就認定是水土流失？）山坡地上如果
    沒有設置排水設施的話，仍然會有水土流失現象，如果是經
    過規劃的漫地流，也不會有水土流失」，「（問：（請提示
    上訴狀上證四桃園縣政府函）桃園縣政府函所回復系爭土地
    是否有水土流失的狀況？）這是96年2 月的東西，我是要鑑
    定93年事發有無水土流失」，「（問：剛剛辯護人指出你在
    鑑定意見中，有一部分是第3 人所造成的沖刷，如果剔除4
    月22日的部分，其他事證是否可以證明已經是水土流失？）
    93年4 月當時就有1 條沖蝕溝，在第7 頁倒數第6 行還有1
    個小的局部崩塌。第8 頁是當事人他自己承認是有表土沖蝕
    及邊坡崩塌」等語（見本院卷第133 至136 頁）。又查系爭
    土地係於93年11月20日遭人檢舉取締違法開挖，經桃園縣政
    府龜山鄉公所農經課人員丙○○等人會同桃園縣政府警察局
    龜山分局龜山派出所等單位會勘結果，發現系爭土地已遭開
    挖形成寬度約16公尺、平面面積約200 平方公尺、深度則達
    5.5 公尺之如附圖標示K 處坑洞，且整台挖土機已深處坑洞
    內，再經原審函請主管機關桃園縣政府水務局於95年5 月16
    日派員前往履勘，在如附圖標示K 坑洞發現1 聯外之水路即
    如附圖標示J 、I 所示，水路上游側邊已有土石堆積，該土
    石堆置處有土石沖刷情形，其下游處亦無任何滯洪沈砂設施
    ，研判已生水土流失之實害；嗣於96年6 月11日由原審法官
    會同水土保持技師己○○、土木技師戊○○前往系爭土地勘
    驗結果，發現開挖地點內有積水，並已形成水坑，土坑東側
    有一連外水路依坡勢而下，水坑之水依該水路流出該基地外
    ，該水路（即附圖標示丁、I 所示之水路）上游溝側有土石
    堆積，已有植生覆蓋，證人己○○、戊○○並明確證述系爭
    土地所施水土流失實害情形；系爭土地屢次經會勘結果，均
    認因遭違法開挖採取砂石，致生水土流失，而原審96年6 月
    11日前往系爭土地勘驗時，該處已有植生覆蓋，則縱鑑定人
    於距案發已有5 年後之今日前往系爭土地現場勘驗，然距離
    系爭土地遭盜採砂石時間久遠，甚難推擬案發當時之狀態而
    為鑑定，是鑑定人甲○○依桃園縣龜山鄉○○○段楓樹坑小
    段85-1地號蕭通葦先生違反水土保持法處分罰鍰卷、桃園縣
    龜山鄉○○○段楓樹坑小段85-1地號乙○○山坡地違規使用
    情節重大移送司法偵辦案件卷及原審勘驗筆錄等卷證資料，
    綜合分析而為專業判斷之鑑定意見，堪予採信。被告之辯護
    人辯稱鑑定報告所採用資料有誤，不能認定土地有造成水土
    流失情形云云，並無可採。至甲地前雖於93年4 月22遭蕭通
    葦等開挖開挖土坑而產生沖蝕溝，然該違規開挖地點係甲地
    ，而本件遭違法開挖道採砂石地點為桃園縣龜山鄉○○段10
    92、1096等地號土地（即系爭土地），且依上開鑑定人甲○○於本院審理時具結後證述：「93年4 月當時就有1 條沖蝕
    溝，在第7 頁倒數第6 行還有1 個小的局部崩塌……」等語
    （見本院卷第135 頁），及上開鑑定意見書中所載明：「案
    情分析：……二、雖然桃園縣政府和水土保持服務團已經有
    下列水土保持施作要求之作為（指甲地）：……但是，93年
    11月20日前，相關資料顯示水土保持義務人並未依據規定在
    現場施作農藝種樹、植生處理、截水溝、臨時性滯洪沉砂池
    等水土保持處理措施，而且，也無桃園縣政府要求送審之水
    土保持改正計畫。不僅如此，反而在其上游段（非被告乙○○所有，即系爭土地）開挖兩個與縣政府或服務團從未建議
    ，且與水土保持無關之大土坑。三、水土流失常是伴隨豪大
    雨發生，其發生時間一般並不長，因此，除非其規模較大，
    否則不容易準確掌握水土流失發生時刻。雖然如此，地表上
    之沖蝕溝、坡面上之崩塌，以及水溝內堆積之土石、泥沙卻
    都是水土流失之證據。由於時日已久，今日之現場勘查不容
    易判釋當年之水土流失量體和規模，僅能從下列報告及其所
    附照片判斷當年之情況：95年5 月16日桃園縣政府會同三大
    技師公會技師之會勘結論1 ：現場基地北側有兩處大型土坑
    …，另基地西南側鴿舍前有數處沖蝕溝產生，西側邊坡坡度
    陡峭且裸露，基地東側現有排水溝亦有土石堆積於溝側，入
    口鐵門北側有1 小型局部崩塌發生；會勘結論2 ：經現場勘
    查，基地內應有水土流失之情形……。以及95年8 月1 日桃
    園縣政府會同三大技師公會技師之會勘結論2 ：現況基地北
    側陡坡表面植生狀況不佳，有多處沖蝕溝…，南側山溝壁亦
    見沖蝕溝」；結論4 ：綜合現況研判，恐有水土流失之情形
    ……（詳案情摘要九）。加上96年6 月11日臺灣桃園地方法
    院到場履勘結論：『……北側土坑內有積水，……南側土坑
    ，已填平並有植生覆蓋。……水坑東側水溝內有土石堆積』
    ，……對照地籍圖後，顯示桃園縣龜山鄉○○段1092、1906
    等地號有水土流失事實」等語，顯見系爭土地確有遭盜採致
    生水土流失之情形無疑。此與被告前將所有甲地出租予蕭通
    葦開挖整地，亦有破壞甲地之地表植生及地下水涵養，致地
    貌改變、邊坡裸露，致生水土流生之情形者，核屬二事，被
    告之辯護人認上開鑑定結果顯係鑑定人受到另案蕭通葦在甲
    地挖取土石乙節之影響，致誤認系爭土地亦有致生水土流失
    之情形云云，自無足採。
  (九)末按水土保持法第32條第1 項：在公有或私人山坡地或國、
    公有林區或他人私有林區內未經同意擅自墾殖、占用或從事
    第8 條第1 項第2 款至第5 款之開發、經營或使用，致生水
    土流失或毀損水土保持之處理與維護設施者，及同法第第33
    條第3 項規定未先擬具水土保持計劃或未依核定計劃實施水
    土保持之處理與維護，致生水土流失或毀損水土保持之處理
    與維護設施罪，為實害犯，亦即須有「致生水土流失或毀損
    水土保持之處理與維護設施」之具體事實存在為必要。另山
    坡地有下列情形之一者，主管機關應依水土保持法第25條至
    第27條規定執行緊急處理；執行緊急處理時，主管機關應通
    知水土保持義務人，並於各該主管機關公告處公告之：1.土
    砂或渣物淤塞河床或水道；2.破壞地表或地下水源涵養；3.
    水、土壤或其他環境受污染；4.土地發生崩塌或土石流失；
    5.損害田地、房舍、道路、橋樑安全；6.有礙防洪、排水、
    灌溉、其他水資源保護或水利設施；7.違反特定水土保持區
    管制事項，有直接影響水土保持功能或目的之虞；8.其他有
    妨礙公共安全事項，此經水土保持法施行細則第35條第1 項
    定有明文；若山坡地發生上開情形者，即可稱為水土流失。
    查系爭土地遭被告等人盜採砂石之過程中，已挖除深達5.5
    公尺大坑洞之土石，並裸露土石置於坑洞旁，顯然已破壞地
    表，且並無任何相關建擋土牆、沉砂池、邊坡穩定之水土保
    持設施，遇有下雨，系爭土地必因未有上開表土破壞而造成
    水土流失，對照其現在地形地貌已遭完全變更成一大水坑，
    上開盜採砂石行為，致生水土流失之情，已符水土保持法施
    行細則第35條之規定，亦應認定已發生水土流失之結果。被
    告之辯護人辯稱本件並未造成水土流失云云，委無足採。
  (十)綜上所述，被告與同案被告洪慶桐共犯本件盜採砂石，致生
    水土流失犯行，殆無疑義，被告上開所辯，無非犯後畏罪飾
    卸之詞，均不足採。本件事證已臻明確，被告犯行洵堪認定
    ，應予依法論科。至被告聲請傳訊證人即同案被告洪慶桐及
    庚○○到庭對質，惟查證人即同案被告洪慶桐已經原審於審
    理時傳喚到場，並命其依法具結後進行交互詰問，並予被告
    對質詰問之機會（見原審卷第255 至265 頁），既已賦予被
    告反對詰問權，而被告請求再次傳訊之目的，並未逾原審調
    查之範圍；至被告請求傳訊證人庚○○，證明被告對同案被
    告洪慶桐與庚○○共謀盜採砂石乙節並不知情部分，因已據
    證人即同案被告洪慶桐於原審審理時供述係被告要伊一起至
    警局作筆錄，庚○○在警局外面，被告於伊至警局作筆錄前
    ，有和庚○○3 人一起看合約書，庚○○要其向警謊稱有承
    包被告甲地之水土保持工程等語在卷，本院並認證人即同案
    被告洪慶桐上開所述具有可信性，已如前述，爰認被告聲請
    傳訊證人庚○○部分已無調查之必要，附此敘明。
二、按水土保持法第1 條第2 項規定：「水土保持，依本法之規
    定，本法未規定者，適用其他法律之規定」，就水土保持之
    處理與維護而論，水土保持法顯係立於特別法之地位，應優
    先適用，僅水土保持法無規定者，始適用其他法律之規定，
    是水土保持法係山坡地保育利用條例之特別法（最高法院88
    年度臺非字第278 號著有判決意旨參照）；又按水土保持法
    第32條第1 項之罪，以「在公有或私人山坡地、公有林區或
    他人私有林區內未經同意擅自墾殖、占用或從事同法第8 條
    第1項 第2 款至第5 款之開發、經營或使用，致生水土流失
    或毀損水土保持之處理與維護設施」為要件，該條之規定雖
    重在山坡地或林區之水土保持，但亦含有竊佔罪之性質，以
    未經土地所有權人同意，擅自墾殖、占用或開發、經營、使
    用為必要（最高法院92年度台上字第692 號判決要旨參照）
    。查被告於上開系爭土地（山坡地）上，未經同意擅自採取
    土石，固同時構成刑法竊佔罪、山坡地保育利用條例第34條
    第1 項之罪，惟揆諸前開說明，與違反水土保持法乃屬法律
    競合，應優先依屬特別法之水土保持法第32條第1 項處罰，
    是核其所為，係犯水土保持法第32條第1 項之罪。起訴意旨
    認被告係犯水土保持法第32條第1 項之罪，雖經公訴檢察官
    於原審當庭更正為同法第33條第3 項之罪（見原審卷第210
    頁），然此業經公訴檢察官於原審審理時再次更正為同法第
    32條第1 項之罪（見原審卷第323 頁），自毋庸變更起訴法
    條，附此敘明。又被告之目的係於山坡地內開挖採取土石，
    則自93年11月19日起陸續盜採砂石之客觀上數個動作，乃係
    基於單一犯意之接續行為，為單純之一罪。被告與同案被告
    洪慶桐、庚○○及某真實姓名年籍不詳成年人2 名間，彼此
    間有犯意聯絡，行為分擔，均為共同正犯（按修正前刑法第
    28條係規定：「2 人以上共同實施犯罪之行為者，皆為正犯
    。」修正後則將成立共同正犯之標準，由共同正犯之共同「
    實施」犯罪，改為共同「實行」犯罪。修正理由係認「實施
    」一詞，在實務上向來認為涵蓋陰謀、預備、著手、實行等
    概念在內，惟基於近代刑法個人責任原則及法治國人權保障
    之思想，前揭實務見解應有所修正，不應承認「陰謀共同正
    犯」及「預備共同正犯」為共同正犯之參與類型，然無礙於
    「共謀共同正犯」之成立。是修正後之共同正犯之可罰性要
    件之範圍業已限縮，乃屬行為可罰性要件之變更，自應比較
    新舊法。惟查被告就本件所涉犯行，無論依修正前、後之規
    定，均構成共同正犯，是此部分修正對其等而言，並無有利
    或不利之區別，依最高法院95年度第12次刑事庭會議決議意
    旨，逕適用裁判時之刑法第28條規定論處，附此敘明）。
三、原審以事證明確，適用水土保持法第32條第1 項、第5 項、
    刑法第11條前段、第28條、第38條第1 項第2 款、中華民國
    96年罪犯減刑條例第2 條第1 項第3 款、第7 條，並審酌近
    來臺灣各處山坡地遭人濫墾濫挖，自然環境每遭破壞，每當
    颱風雨季來臨，土石洪流造成生命財產嚴重損失，被告任意
    在公有山坡地大肆盜採土石，破壞地貌，致生水土流失，影
    響環境品質，其犯罪之動機、目的、手段、所生危害之程度
    ，個人涉案程度輕重，本件犯行實係由被告等所主導，事後
    未有回填土石之情，有卷附照片可證，及被告犯後否認犯行
    等一切情狀，量處有期徒刑2 年，依前開減刑等規定，減為
    有期徒刑1 年；並敘明扣案之篩石機1 台，為供犯水土保持
    法第32條之罪所使用之機具，且為共犯庚○○所有，業據同
    案被告洪慶桐供述在卷，應依水土保持法第32條第5 項之規
    定沒收之。又按刑法總則於其他法令有刑罰之規定者，亦適
    用之，刑法第11條前段定有明文；又供犯罪所用之物，除有
    特別規定者外，依同法第38條第1 項第2 款、第3 項規定，
    以屬於犯人者為限，始得予以沒收；水土保持法第32條第5
    項固規定：「犯本條之罪者，其所使用之機具沒收之」，採
    職權沒收主義。但該機具既非違禁物，該法又未明文揭示：
    「不問屬於犯人與否，沒收之」之特別規定，自應回歸刑法
    總則第38條第1 項第2 款、第3 項，以屬於犯人者為限，始
    得予以沒收之普通規定（最高法院86年度台上字第3125號、
    88年度台上41 34 號判決要旨參照），是扣案之KAPMATSU30
    0 型、200 型等大型挖土機具各1 台，雖為供犯水土保持法
    第32條之罪所使用之機具，惟被告及同案被告洪慶桐均陳稱
    上開機具並非其所有，同案被告洪慶桐並供稱上開機具係庚○○向他人所租用，此外，尚無證據證明上開機具係被告或
    其共犯所有，自尚不得沒收之。至卷附工程合約書、工程價
    單、估價單各1 紙，雖均係本件經查獲後，被告等為掩飾犯
    行所虛構者，惟尚非供本件犯罪所用或預備犯罪之物，爰均
    不予沒收之。經核原判決上開認事用法尚無違誤，量刑亦屬
    妥當。被告提起上訴，仍執前詞，否認犯罪，而指摘原判決
    不當，並無理由，應予駁回。
據上論結，依刑事訴訟法第368條，判決如主文。
本案經檢察官張熙懷到庭執行職務。
中    華    民    國    98    年    6    月    11    日
                  刑事第十四庭  審判長法  官  陳志洋
                                      法  官  謝靜恒
                                      法  官  謝靜慧
以上正本證明與原本無異。
如不服本判決，應於收受送達後10日內向本院提出上訴書狀，其
未敘述上訴之理由者並得於提起上訴後10日內向本院補提理由書
（均須按他造當事人之人數附繕本）「切勿逕送上級法院」。
                                      書記官  陳泰寧
中    華    民    國    98    年    6     月    23    日
附錄：本案論罪科刑法條全文
水土保持法第32條
在公有或私人山坡地或國、公有林區或他人私有林區內未經同意
擅自墾殖、占用或從事第8 條第1 項第2 款至第5 款之開發、經
營或使用，致生水土流失或毀損水土保持之處理與維護設施者，
處六個月以上5 年以下有期徒刑，得併科新台幣60萬元以下罰金
。但其情節輕微，顯可憫恕者，得減輕或免除其刑。
犯本條之罰者，其墾殖物、工作物、施工材料及所使用之機具沒
收之。


司法院資訊處製作；財團法人民間司法改革基金會備份。
